【裁判字號】    97,台上,2449
【裁判日期】    970605
【裁判案由】    強盜
【裁判全文】
最高法院刑事判決            九十七年度台上字第二四四九號
上  訴  人  甲○○
選任辯護人  黃榮作律師
上  訴  人  丙○○
選任辯護人  禎和律師
上  訴  人  丁○○
選任辯護人  趙建華律師
上  訴  人  乙○○
上列上訴人等因強盜案件，不服台灣高等法院高雄分院中華民國
九十六年七月十日第二審更審判決【九十四年度上更(一)字第三０
四號，起訴案號：台灣高雄地方法院檢察署八十七年度偵字第二
二三四七號】，提起上訴，本院判決如下：
    主  文
原判決撤銷，發回台灣高等法院高雄分院。
    理  由
本件原判決認定上訴人甲○○、乙○○、丙○○、丁○○與陳德
忠、林健良（後二人已判處罪刑確定）等人，共同意圖為自己不
法之所有及意圖供行使之用而偽造有價證券本票之概括犯意聯絡
（其各次行為人詳如原判決附表一所示），於民國八十七年五月
至八十八年一月間，以在報紙上刊登廣告徵求男副理或男伴遊（
即俗稱之午夜牛郎）為餌，再乘機提供不明藥物予前來應徵之被
害人服用，待被害人昏迷不醒，再強盜其財物、身分證件，又變
造被害人身分證持以典當或變賣強盜所得之汽車等財物，共犯原
判決附表一所示十一件強盜犯行，得款朋分花用等情，因而撤銷
第一審關於上訴人等四人部分之判決，經比較刑法新舊規定後，
改判依修正前即行為時牽連犯規定，從一重仍論處上訴人甲○○
、乙○○、丙○○三人共同連續意圖為自己不法之所有，以藥劑
至使不能抗拒而取他人之物罪刑；丁○○共同意圖為自己不法之
所有，以藥劑至使不能抗拒而取他人之物罪刑。固非無見。
惟查：(一)、有罪之判決書應將法院依職權認定與犯罪構成要件有
關之事項，詳記於事實欄，然後於理由內逐一說明其憑以認定之
證據，使事實及理由兩相一致，方為合法。倘事實記載與理由說
明不相一致，即屬理由矛盾，自足構成撤銷之原因。(1)、原判決
於事實內認定乙○○自八十七年六月五日至八十八年一月間參與
原判決附表一所示編號二至十一之十次強盜犯行，然於理由內記
載乙○○自八十七年四月起至同年六月底止，在該犯罪集團首謀
份子丙○○身旁工作三月，有負責接聽應徵者電話之行為（見原
判決第二十五頁最後一行至第二十六頁第二行）；乙○○僅於三
個月內為十件強盜犯行（原判決第三十頁第十八行），似認乙○
○僅參與八十七年四月至六月間之犯行，而未參與八十七年七月
至八十八年一月間如原判決附表編八至十一之強盜犯行，其事實
記載與理由說明即不相一致，而有理由矛盾之違誤。(2)、就被害
人陳育霆部分，起訴書附表第四欄認共同正犯為乙○○、「陳行
尚」、林健良、丙○○、甲○○五人，然原判決附表一編號六則
認定乙○○、「陳德忠」、林健良、丙○○、甲○○五人為共同
正犯，但未敘明其認定共同正犯為陳德忠而非陳行尚之理由，亦
有理由不備之違失。(3)、共同正犯之成立，以有犯意之聯絡及行
為之分擔為要件。此項要件自應於事實欄內為詳實之記載，然後
於理由內說明其憑以認定之證據，始稱適法。原判決事實雖記載
甲○○、乙○○、丙○○、丁○○與陳德忠、林健良等人共同意
圖為自己不法之所有而謀議，但並未就甲○○、乙○○、丙○○
、丁○○與陳德忠、林健良等人究係如何共同基於不法所有之犯
意聯絡而為謀議，說明其所憑之證據及認定之理由，仍有判決不
備理由之違法。又原判決理由雖謂其附表一所示之丙○○、乙○
○、甲○○與行為人，就各該次行為間，具有犯意聯絡及行為分
擔，為共同正犯，嗣又謂丙○○、乙○○僅事先同謀，未在強盜
現場為行為分擔，僅為共謀共同正犯，將共謀共同正犯與實行共
同正犯之觀念混淆，不惟適用法則不當，復有理由矛盾之可議。
(二)、修正前刑法上之所謂常業犯，乃以同一犯罪行為之意思，反
覆為之而成立，即以犯該罪為職業者而言，不以犯罪之次數為標
準，苟有恃以為生，縱僅有一次行為，仍應論以常業犯。原判決
理由認丙○○、乙○○僅於三個月內為十件強盜犯行，甲○○僅
參與四件強盜犯行，丁○○僅參與一件強盜犯行，尚難認上訴人
等四人有反覆以同種類行為為目的之社會活動之職業性犯罪（見
原判決第三十頁第十八至二十四行），僅以犯罪之次數作為判斷
是否為常業強盜之標準，而對上訴人等人是否有恃以為生？未予
查明，遽予變更起訴法條改論處上訴人等共同連續強盜或共同強
盜罪刑，尚嫌率斷。(三)、依原判決事實欄【一之(一)部分】所載，
強盜鐘昆發部分，乙○○未參與犯罪，則附表二編號一所示鐘昆
發經變造之國民身分證「甲○○」相片即與乙○○無關，但原判
決主文欄乙○○部分仍諭知附表二編號一所示之國民身分證上相
片沒收，自屬矛盾。又原判決事實欄【一之(五)】關於強盜黃旭弘
部分，亦僅謂上訴人等將強盜所得之汽車，至監理機關冒名過戶
為林嶔泓名義後，將該車開至安利汽車商行出售，得款朋分花用
等情，並未細述上訴人等有無偽造簽訂買賣契約書之事實。則其
主文欄諭知附表二編號５所示「汽車買賣合約書」上偽造之「林
嶔泓」署押、指印均沒收，顯然失所依據。另梁聖瑜、乙○○、
丙○○三人在七、八個月內連續多次犯強盜罪，是否有犯罪之習
慣，應依刑法第九十條第一項規定令入勞動場所強制工作，以資
矯正惡習。原審本次更審，仍未就本院前次發回意旨對此等加以
注意，致原有違法仍屬存在。以上，或係上訴人等上訴意旨所指
摘，或為本院得依職權調查之事項，應認原判決仍有發回更審之
原因。原判決認上訴人等尚牽連犯行使變造特種文書、行使使公
務員登載不實事項文書、詐欺取財等罪部分，暨不另諭知無罪部
分，基於審判不可分之原則，均併予發回。另意圖供冒用身分使
用，而偽造、變造國民身分證，足以生損害於公眾或他人者，九
十七年五月二十八日修正公布戶籍法增訂第七十五條第一項，更
審時宜注意相關新舊法之比較，併此敘明。
據上論結，應依刑事訴訟法第三百九十七條、第四百零一條，判
決如主文。
中    華    民    國  九十七  年    六    月    五    日
                      最高法院刑事第十二庭
                          審判長法官  石  木  欽
                                法官  陳  世  淙
                                法官  洪  佳  濱
                                法官  林  俊  益
                                法官  張  祺  祥
      本件正本證明與原本無異
                                      書  記  官
中    華    民    國  九十七  年    六    月   十七   日
                                                      v


司法院資訊處製作；財團法人民間司法改革基金會備份。
